臺灣士林地方法院刑事判決　　　　　　　95年度易字第1163號
公　訴　人　臺灣士林地方法院檢察署檢察官
被　　　告　乙○○
選任辯護人　楊偉奇律師
上列被告因恐嚇案件，經檢察官提起公訴（95年度偵字第3290號）
，本院判決如下：
    主  文
乙○○以加害生命、身體之事，恐嚇他人致生危害於安全，處有
期徒刑肆月，如易科罰金以銀元參佰元即新台幣玖佰元折算壹日
，減刑為有期徒刑貳月，如易科罰金以銀元參佰元即新台幣玖佰
元折算壹日。
    事  實
一、緣乙○○之兄吳勝信於民國93年5 月13日，與設於臺北市○○區○○街103 巷1 —1 號之長旺老人養護所（以下簡稱長
    旺養護所）負責人張峻銘（後變更為丙○○）簽訂自費養護
    契約，由吳勝信定期支付養護費用，委託長旺養護所在該所
    內照護吳勝信、乙○○之母汪吳卻。嗣汪吳卻於94年2 月16
    日因肺炎、泌尿道感染、褥瘡、老年期癡呆症等症狀，由長
    旺養護所將其送至台北市立關渡醫院住院治療。乙○○知悉
    後認為長旺養護所照護人員於照護其母汪吳卻有疏失，應負
    民事賠償責任，即屢往長旺養護所，向該所在場負責人丙○○要求民事金錢賠償，丙○○因認該所看護汪吳卻之過程並
    無過失，而予以拒絕金錢賠償。嗣於94年2 月下旬間某日，
    乙○○又至長旺養護所，斥責丙○○照護其母不週並要求給
    付賠償解決，丙○○仍予以拒絕，乙○○竟基於恐嚇之犯意
    ，以兇惡之語氣向丙○○恐嚇稱：我在社會上「七投」（台
    語）30多年了等語，致丙○○因此心生畏懼。
二、案經丙○○訴由臺北市政府警察局大同分局報告訴臺灣士林
    地方法院檢察署檢察官偵查起訴。
    理  由
壹、證據能力之判斷（就辯護人不同意作為證據部分）
一、丙○○、甲○○於警詢之陳述：
    按被告以外之人於審判外之言詞或書面陳述，除法律有規定
    者外，不得作為證據，刑事訴訟法第159 條第1 項定有明文
    。是丙○○、甲○○於司法警察調查時所為之陳述，依前開
    規定，原則上即不得作為證據。且被告之選任辯護人就前開
    被告以外之人於警詢時之陳述，亦不同意作為證據，復查無
    刑事訴訟法第159 條之2 、第159 條之3 所列得例外作為證
    據之情形，則丙○○、甲○○於警詢之陳述，即不得作為證
    據。
二、丙○○於偵查中之陳述：
    依刑事訴訟法第186 條規定，證人除有不得令其具結之情形
    外，應命具結。因之未依法具結之證言，在程序上欠缺法定
    條件，難認為合法之證據資料，故同法第158 條之3 規定證
    人依法應具結而未具結者，其證言無證據能力，不得作為證
    據。此規定擔保證人據實陳述之作用，雖與同法第159 條第
    1 項，並無二致；然其係為避免司法權受虛偽證言所誤導，
    以維護司法作用正確性之立法本旨，則與證據傳聞法則主要
    在落實被告反對詰問權之行使，保障其訴訟上之防禦權，並
    符合直接審理與言詞審理原則之情形，相異其趣。是被告以
    外之人於審判外向檢察官所為供述，苟未依法具結，縱已符
    合傳聞法則之例外規定，然既因未具結而仍有誤導司法權行
    使之疑慮，自不得作為認定犯罪之證據（參見96年度台上字
    第2098號判決）。是丙○○於偵查中之陳述，因未依法具結
    ，即不得作為證據。
三、長旺養護所護理紀錄單
    按除顯有不可信之情況外，從事業務之人於業務上或通常業
    務過程所須製作之紀錄文書、證明文書得為證據，刑事訴訟
    法第159 條之4 第2 款定有明文，本件長旺養護所護理紀錄
    單，係該所院長丙○○、護士甲○○於其通常業務過程所須
    製作之紀錄文書，且觀其製作之原因、過程等，並無顯不可
    信之情況，揆諸前揭法條規定，自得為證據。
貳、認定事實及論罪科刑
一、訊據被告乙○○矢口否認有上揭恐嚇犯行，辯稱：伊到長旺
    養護所均是去探視伊母親，或是去拿資料，在長旺養護所內
    伊並未與丙○○說話云云。
二、經查：（一）被告之母汪吳卻原是由被告之兄吳勝信委由長
    旺養護所照護，於居住養護所其間，因罹肺炎、泌尿道感染
    、褥瘡、老年期癡呆症等症狀，由長旺養護所將其送至台北
    市立關渡醫院住院治療，被告即認該養護所照顧汪吳卻有所
    疏失，併以此為理由，多次要求丙○○金錢賠償，嗣於94年
    2 月間下旬某日，被告乙○○又至長旺養護所，斥責丙○○
    照護其母不週並要求金錢賠償資以解決，嗣為被害人丙○○
    予以拒絕，被告即以兇惡之語氣向丙○○恫嚇稱：我在社會
    上「七投」（台語）30多年了等情，業據證人即告訴人丙○○於本院審理時結證稱：「他（即被告）母親住院第二次之
    後被告時常會來恐嚇我，94年2 月16日之後被告就來的比較
    頻繁，有時被告每天來，他若沒來就會打電話，問我在不在
    ，有時他來看我不在，會問甲○○，你們院長不在？甲○○
    說，開會，被告說，你們院長不在找你也沒用，你也沒有錢
    ，找你們院長才有用。最後一次被告來時，被告有喝酒，他
    說，你到底要不要拿錢出來解決，你再不拿錢出來解決，我
    就去告你，被告沒講多少錢，他說，你照顧我母親照顧到住
    院，所以要我拿錢出來解決。」、「被告說，我在社會上七
    投（台語）30多年這些話會讓我害怕，因為養護所裡面都是
    老弱婦孺，我聽了當然會害怕。」、「（問：你當時理解的
    七投（台語）意思為何？）好像是外面混的大哥之類，為非
    作歹的。」、「被告講這些話時都很大聲」、「（問：被告
    向你要錢的原因？）因為被告說我何以照顧他母親照顧到要
    住院。」等語甚詳（見本院卷第116 、117 、122 、124 頁
    ），證人甲○○於本院審理時結證稱：「（問：請描述當時
    情形。）被告穿拖鞋來，好像有喝酒，說你（指丙○○）把
    我媽媽照顧成植物人，如果你不拿錢出來解決，我就要到法
    院告你。」、「（問：尚有無其他恐嚇話語？）被告還有說
    他在社會上七投（台語）30多年。」、「他口氣很兇，一副
    吊兒郎當的樣子」、「（問：你說你聽到被告對你說他在社
    會上七投（台語）30多年了時，丙○○有無在場？）有，我
    、丙○○都有聽到。」、「被告之前來，因為丙○○都不在
    ，所以都打發被告走，被告來養護所，遇到丙○○，而我也
    在場的次數只有一次。」、「（問：被告在對你們講，我在
    社會上七投（台語）30多年了之前，是先說你們照顧他母親
    不週，要你們付錢解決？）是。」、「（問：你們如何回應
    ？）丙○○回說不可能，她說，我們沒有業務上的過失，不
    可能拿錢出來解決。」、「被告當時是對丙○○講（指恐嚇
    言語）」等語（見本院卷第127 、129 、130 、132 頁），
    上開二證人係經本院隔離詰問，彼此間所證述之內容相符，
    並無矛盾，自可採信。（二）再參以長旺養護所護理紀錄單
    記載「（2 月19日下午5 時）CL次子（指被告）來所以其母
    股椎處有一傷口為由，騷擾工作人員」、「（2 月20日下午
    5 時）又以前列理由來所騷擾」（見偵查卷第22頁），及證
    人徐桂峰於本院審理時亦結證稱：「94 年5月到8 月間，丙○○打電話給我說有人恐嚇他，說她把他媽媽照顧成植物人
    ，要告她，要我幫她解決，因為我在天母國中、小擔任家長
    會長，而且是新聞協會理事長，本身又是司法記者，而丙○○是石牌國小家長會長，所以我們認識，她說她沒錢請律師
    ，而且長旺養護所沒有男生，都是老弱婦孺，她很怕，一直
    拜託我，我才在94年9 月1 日去長旺養護所幫忙。」等語（
    見本院卷第133 頁），更足證丙○○、甲○○確有遭被告以
    上開言詞恐嚇，被告稱無恐嚇之事，不足採信，其犯行堪以
    認定。
三、按所謂恐嚇，指凡一切言語、舉動足以使人生畏怖心者均屬
    之，而該言語或舉動是否足以使他人生畏怖心，應依社會一
    般觀念衡量之，本件被告對被害人以兇惡之口氣稱：我在社
    會上「七投」（台語）30多年了，依社會一般觀念，所謂「
    七投」（台語）係指到處遊蕩，要挾滋事之類，被告以兇惡
    之口氣自稱：我在社會上「七投」（台語）30多年，自足以
    使被害人生畏怖。
四、核被告所為，係犯刑法第305 條恐嚇罪。又刑法第346 條第
    1 項之恐嚇取財罪，係以意圖為自己或第三人不法所有為構
    成要件之一，若僅以恐嚇方法使人交付財物，而並無不法所
    有之意圖者，縱令其行為或可觸犯他項罪名，要無由成立本
    條之恐嚇取財罪（最高法院83年台上字第2689號判決參照）
    。本件被告係認被害人丙○○未盡照顧其母親之責，而要求
    其賠償，此業經證人丙○○、甲○○結證甚詳（見本院卷第
    124 頁、132 頁），被告主觀上自認對被害人丙○○有損害
    賠償請求權，並無不法所有之意圖，自不構成刑法第346 條
    第1 項之恐嚇取財罪，實行公訴檢察官變更原起訴法條，認
    被告係犯刑法第346 條第1 項、第3 項之恐嚇取財未遂罪（
    見本院卷第69頁），起訴法條尚有未洽應予變更。至於公訴
    意旨認為被告於前揭時、地同時以上開言語恫嚇在場之護士
    甲○○，致甲○○心生畏懼，亦認被告犯有恐嚇罪嫌云云，
    惟訊之被告堅決否認有恐嚇甲○○犯行，詰之證人甲○○於
    本院證稱：「被告說我被丙○○僱用，所以他找我沒用，要
    找我們院長（丙○○），當時沒有講其他話」、「被告當時
    係對丙○○講（恐嚇言語）」等語（見本院卷第130 、132
    頁），證人丙○○於本院亦證稱：被告表示伊照顧其母有疏
    失，要求伊金錢賠償，並向伊恫嚇稱其在社會上「七投」（
    台語）30多年等語，因而被告應係認為告訴人丙○○照護其
    母有疏失要求賠償，經丙○○予以拒絕後，乃以兇惡態度向
    丙○○施以恐嚇，顯見被告恐嚇之對象應係丙○○，而非甲○○，此外經查無被告有對甲○○施以恐嚇之事證，公訴人
    認為被告亦對甲○○施以恐嚇，尚乏憑證，惟此部分若成立
    犯罪本院認為此部分與被告恐嚇告訴人丙○○部分，有刑法
    想像競合犯之裁判上一罪之關係，爰不另為無罪之諭知，附
    此敘明。至於被告辯護人請求傳訊證人即被告之兄吳勝信證
    明被告恐嚇丙○○及索討賠償動機云云，本院認為被告之兄
    吳勝信於被告恐嚇丙○○時並未在場，且被告施以恐嚇之犯
    行已甚明確，並無傳訊證人吳勝信之必要。按被告行為後，
    刑法第2 條法律變更適用及第33條第5 款罰金之規定、第41
    條易科罰金折算之標準之規定，已於94年1 月7 日經立法院
    修正三讀通過，總統命令公布，於95年7 月1 日施行，該第
    2 條係規範行為後法律變更適用所生新舊法律比較適用之準
    據法，於新法施行後，應適用新法第2 條第1 項之規定，為
    「從舊從輕」之比較。罰金刑部分，刑法分則編各罪所定罰
    金刑之貨幣單位原為銀元，修正前刑法第33條第5 款規定：
    「罰金：1 元（銀元）以上。」，而依罰金罰鍰提高標準條
    例規定，就72年6 月26日前修正之刑法部分條文罰金數額提
    高2 至10倍，其後修正者則不提高倍數，並依現行法規所定
    貨幣單位折算新臺幣條例規定，以銀元1 元折算新臺幣3 元
    ；修正後刑法第33條第5 款規定：「罰金：新臺幣1000元以
    上，以百元計算之。」，刑法第33條第5 款所定罰金貨幣單
    位經修正為新臺幣後，刑法分則各罪所定罰金刑之貨幣單位
    亦應配合修正為新臺幣，為使刑法分則編各罪所定罰金之最
    高數額與刑法修正前趨於一致，乃增訂刑法施行法第1 條之
    1 ：「中華民國94年1 月7 日刑法修正施行後，刑法分則編
    所定罰金之貨幣單位為新臺幣。94年1 月7 日刑法修正時，
    刑法分則編未修正之條文定有罰金者，自94年1 月7 日刑法
    修正施行後，就其所定數額提高為30倍。但72年6 月26日至
    94年1 月7 日新增或修正之條文，就其所定數額提高為3 倍
    。」；從而，刑法分則編各罪所定罰金刑之最高數額，於上
    開規定修正後並無不同，惟修正後刑法第33第5 款所定罰金
    刑最低數額，較之修正前提高，自以修正前刑法第33條第5
    款規定，較有利於被告。又修正前刑法第41條第1 項前段規
    定：「犯最重本刑為5 年以下有期徒刑以下之刑之罪，而受
    6 個月以下有期徒刑或拘役之宣告，因身體、教育、職業、
    家庭之關係或其他正當事由，執行顯有困難者，得以1 元以
    上3 元以下折算1 日，易科罰金。」又修正前罰金罰鍰提高
    標準條例第2 條（於95年7 月1 日修正刪除）規定，就其原
    定數額提高為100 倍折算1 日，則本件被告行為時之易科罰
    金折算標準，最高得以銀元300 元折算1 日，經折算為新臺
    幣後，應以新臺幣900 元折算為1 日。惟95年7 月1 日修正
    公布施行之刑法第41條第1 項前段則規定：「犯最重本刑為
    5 年以下有期徒刑以下之刑之罪，而受6 個月以下有期徒刑
    或拘役之宣告者，得以新臺幣1000元、2000元或3000元折算
    1 日，易科罰金。」比較修正前後之易科罰金折算標準，以
    修正前之規定，較有利於被告，則應依修正後刑法第2 條第
    1 項前段，適用修正前刑法第41條第1 項前段規定，定其折
    算標準。爰審酌被告於其母住進養護所及醫院時均未關心其
    母之狀況，反而借其母住院之事騷擾恐嚇養護所之人，事後
    又未見反躬自省，毫無悔意，及被告之品行、智識、犯罪之
    手段等一切情狀，量處如主文所示之刑，並依修正前刑法第
    41條第1 項前段規定諭知易科罰金之折算標準，以資懲儆。
    又被告為本件犯罪之時間係在96年4 月24日以前，所犯之罪
    ，合於減刑條件，應依中華民國96年罪犯減刑條例第2 條第
    1 項第3 款予以減輕其宣告刑二分之一，並諭知易科罰金之
    折算標準。
據上論斷，應依刑事訴訟法第299 條第1 項前段、第300 條，修
正後刑法第2 條第l 項前段、刑法第305 條、修正前刑法第41條
第1 項前段，罰金罰鍰提高標準條例第1 條前段、修正前罰金罰
鍰提高標準條例第2 條，現行法規所定貨幣單位折算新台幣條例
第2 條，中華民國96年罪犯減刑條例第2 條第1 項第3 款、第7
條，判決如主文。
本案經檢察官王以文到庭執行職務。
中　　華　　民　　國　　96　　年　　8 　　月　　9 　　日
                  刑事第三庭審判長法  官  蔡明宏
                                  法  官  周明鴻
                                  法  官  賴邦元
以上正本證明與原本無異。
如不服本判決，應於判決送達後10日內，向本院提出上訴狀。
                                  書記官  游育慈
中　　華　　民　　國　　96　　年　　8 　　月　　9 　　日
附錄本案論罪科刑法條之依據：
中華民國刑法第305條
（恐嚇危害安全罪）
以加害生命、身體、自由、名譽、財產之事，恐嚇他人致生危害
於安全者，處2 年以下有期徒刑、拘役或3 百元以下罰金。
